【裁判字號】    92,再,9
【裁判日期】    921125
【裁判案由】    分割共有物
【裁判全文】
臺灣高等法院臺南分院民事判決  九十二年度再字第九號    Ｋ
      再審  原告  戊  ○  ○
      訴訟代理人  丁  ○  ○
      再審  被告  甲  ○  ○
                  乙  ○  ○
?
      兼右  一人
      訴訟代理人  丙  ○  ○  住台北縣板橋市○○路二六六巷二弄八之三號
右當事人間請求分割共有物事件，再審原告對於中華民國九十二年二月二十七日最高
法院九十二年度台上字第三九九號及九十年六月十九日本院九十年度上字第九十七號
確定判決，提起再審之訴，本院於九十二年十一月十一日言詞辯論終結，判決如左：
      主      文
再審之訴駁回。
再審訴訟費用由再審原告負擔。
      事      實
甲、再審原告方面：
  一、聲明：求為判決：
（一）原確定判決即臺灣嘉義地方法院民國（下同）八十九年度訴字第五三七號、鈞
      院九十年度上字第九十七號及最高法院九十二年度台上字第三九九號民事判決
      均廢棄。
（二）前項廢棄部分，再審被告等應協同再審原告就兩造共有坐落嘉義縣新港鄉○○
      段第九二九地號、田、○‧○六七二公頃及同段第九三七號、田、○‧二四四
      ○公頃土地為合併分割，並如附圖（即嘉義縣大林地政事務所，八十九年九月
      二十五日複丈成果圖）所示，即：(1)部分面積○‧○○四三公頃、(3)部分○‧
      一四四三公頃，分歸再審原告取得；(4)部分○‧一四八七公頃分歸再審被告等
      共同取得，並按各持分三分之一保持共有；(2)部分○‧○一三九公頃分歸兩造
      按原有持分比例保持共有，並供為道路使用。
  二、陳述：
（一）按以原物為分配時，如共有人中有不能按其應有部分受分配者，得以金錢補償
      之；民法第八百二十四條第三項定有明文。是以土地分割後，各共有人實際取
      得受分配之土地面積依兩造原有之應有部分換算面積如有增減，得以金錢互為
      補償。茲坐落嘉義縣新港鄉○○段中庄小段第三三二之三號、同段同小段第三
      三二號及同小段第三三二之四地號土地之共有人即再審原告於七十三年一月十
      日與再審被告等之被繼承人林正，曾協議分割系爭共有物；雙方議定同小段第
      三三二之四號、三三二之三號及同小段第三三二地號土地以南北向分割，其中
      東北邊歸再審原告取得，西南邊歸再審被告等之被繼承人林正取得。嗣後因同
      小段第三三二之四號土地經編定為住宅區，可即為分割登記，乃依前約定即辦
      分割及登記外；同小段第三三二之三號土地因編定為農業區，囿於當時有效之
      農業發展條例不得細分之限制，遂約定暫予分耕，俟得分割時，再按分耕範圍
      分割，有「共有土地所有權分割及分耕協議書」附於歷審卷可稽，復經協議書
      之現場見證人黃萬枝於歷審證稱：「建地分割好了，農地不能分割，農地有分
      管好，以後能分割時，再按約定所約束的分管現狀來分割」等語。另代書該協
      議書之土地代書陳明堂與被繼承人林正平日常相往來，當可稔之一切，乃歷審
      法院並未傳訊重要證人陳明堂到案結證。歷審法院就此未予查明，其判決自有
      瑕疵。
（二）又歷審法院之確定判決，就現行法上所不承認之法律效果對再審被告等為勝訴
      判決應為無效。因再審被告等在歷審法院審理中，公然撒謊，捏造事實，極盡
      毀謗再審原告及其代理人，令人難以容忍。顯然已違法不當，依法迅速傳訊證
      實，不容置議。按雙方進而於七十三年三月六日就系爭同小段第三三二之四號
      土地辦理分割登記，由再審原告取得同小段第三三二之四號（即重測後為永祿
      段第九三三號）土地，再審被告等之被繼承人林正則取得第三三二之七地號土
      地（重測後為永祿段第九三○地號），後由再審被告等繼承各取得三分之一共
      有權。至同小段第三三二之三、三三二地號土地，依上開協議書內容應為合併
      之南北向原物分割，並依分耕使用情形分割為適當，復有後附「土地演草表」
      及歷審土地謄本可查。又兩造目前占有分耕現況，依系爭新港鄉○○段第九三
      七號及同段第九二九號（即重測前為新港鄉○○段中庄小段第三三二之三號及
      同小段第三三二號）土地共有人（即被繼承人）林正死亡後，既由再審被告等
      繼承取得並登記為系爭土地共有人，自應繼承被繼承人林正之一切權義。今農
      業發展條例已修改為農地可細分登記，即條件已成就，則再審原告基於上開協
      議請求履行契約，及依據民法有關共有物分割之規定，請求依協議分割內容分
      割，以踐行與再審被告等之被繼承人林正間之雙方約定，洵無不合。
（三）共有物之分割，原則上「依共有人協議之方法行之」，共有人未獲致協議，始
      得訴請法院為裁判原物分割或拍賣分割，民法第八百二十四條定有明文；又「
      共有物之分割協議書係債權契約，且不以書面為必要，共有人全體對分割方法
      同意者，不論為明示或默示，事前同意或事後追認，均可認為分割之協議成立
      」（最高法院八十七年度台上字第一九五一號判例）；另「判決分割，以共有
      人無法協議分割為前提，倘共有人已協議分割，法院即不得為判決分割，此觀
      民法第八百二十四條第一項規定自明」（最高法院八十四年度台上字第二七四
      六號判例）；再「共有人於與其他共有人訂定共有物分割契約後，縱將其應有
      部分讓與第三人，其分割契約對於受讓人仍繼續存在」（最高法院八十五年度
      台上字第二一二六號判例）；則共有物如經共有人全體合法協議分割，法院不
      得另為違反協議分割之方案。至共有人協議分割後，因死亡或將其應有部分出
      讓，繼承人及受讓人仍應受其拘束，協議分割契約，對於繼承人及受讓人仍繼
      續存在，法理甚明。惟本件歷審確定判決僅憑書面而為不利於再審原告之判決
      ，有違證據法則，亦悖民事訴訟法第三百十八條規定，其判決內容顯然違法不
      當；茲依民事訴訟法第四百九十六條第一項第一款、第十三款之規定，聲請再
      審。
（四）系爭土地於七十三年土地重劃及拓寬嘉義至北港間之道路，其靠東方馬路旁邊
      之農地均由再審原告及父親林沙耕作（即東北向）。而靠西南向部分則由林正
      耕作。至田中央之界址於七十三年土地重劃後，即以水泥磚塊砌成各持分二分
      之一權利範圍。事後並由林正提議為免其子孫日後不良企圖作出損人利己之行
      為，遂共同前往代書處，書寫字據為憑。又本件共有物已於七十三年一月十日
      經兩造同意按協議書約定分管之情形，並分別使用系爭土地耕作，有分管協議
      書可稽。惟自林正於數年前亡故後，由其子即再審被告等三人共同繼承，渠等
      各持分六分之一；詎再審被告等為圖謀本人靠北港路大馬路邊之耕地，竟枉顧
      道義，忘恩負義，以不實之言詞如生活困難、無路可通等瞞騙一、二審法官，
      使法官作出誤判，致使再審原告蒙受重大損失。
（五）再審被告等十餘年來均居住於台北縣，未曾從事農耕工作，而將該筆土地出租
      予其叔父（現住嘉義縣新港鄉中庄村六合社區）代為耕種，每年收取租金。且
      再審被告共同持有之第九三○地號建地（面積一四五坪）現尚未建築房屋；正
      好與其持有之四五○坪農地成長方形相連相通，日後若蓋房屋，就在自己房屋
      後方種田，非常方便無須繞道。何況依現有法令，農地未經變更用途不得蓋工
      廠或大量集合住宅。
（六）另若依原確定判決，再審原告將蒙受重大損失；如：田埂之重新砌磚約新台幣
      （下同）十萬元，排水溝之構築整地約十萬元，因第九三三號建地（一四五坪
      ）無水可灌溉，被分離隔開後必須再重新開深水井及重新向電力公司申請按裝
      水電、抽水機，約需四十萬元，合計約損失六十萬元。
  三、證據：提出共有土地所有權分割及分耕協議書、說明書、嘉義縣大林地政事務
      所複丈成果圖、證明書各一份（以上均為影本）及照片三張為證。
乙、再審被告等方面：
  一、聲明：求為判決：如主文所示。
  二、陳述：
（一）系爭土地很狹長，惟再審原告都要求分得位於前面之土地，即面臨大馬路；而
      主張把再審被告等分得於於後面之土地，且土地後面沒有通路，顯不公平。
（二）分割協議書是指系爭土地之前半部即建地部分，現也處理好了；至於本件系爭
      土地乃後半部問題，和分割協議書不同，因後半部之土地屬於農地。況協議書
      是寫分管而不是分割，再審原告之主張顯不合法。
  三、證據：未提出任何證據資料。
丙、本院依職權調閱最高法院九十二年度台上字第三九九號、本院九十年度上字第九
    十七號及臺灣嘉義地方法院八十九年度訴字第五三七號請求分割共有物事件之民
    事卷宗。
      理      由
一、本件再審原告係對於最高法院九十二年度台上字第三九九號、本院九十年度上字
    第九十七號及臺灣嘉義地方法院八十九年度訴字第五三七號民事確定判決，主張
    該判決有民事訴訟法第四百九十六條第一項第一款及第十三款之再審事由，向本
    院提起再審之訴；且再審原告於再審理由狀中就最高法院九十二年度台上字第三
    九九號民事確定判決並未具體指其有何民事訴訟法第四百九十六條第一項第一款
    之再審事由，自應認其對前揭最高法院確定判決乃就同條項第十三款提起再審之
    訴；則依同法第四百九十九條第一、二項之規定，專屬本院管轄。又再審原告係
    於九十二年三月十三日收受最高法院九十二年度台上字第三九九號民事判決，而
    於九十二年三月十七日向本院聲請再審，有民事再審聲請狀一份在卷可參（本院
    卷第三頁），並未逾民事訴訟法第五百第一項所規定三十日之不變期間；合先說
    明。
二、本件再審原告起訴主張：坐落嘉義縣新港鄉○○段中庄小段第三三二之三號、同
    段同小段第三三二號及同小段第三三二之四地號土地之共有人為再審原告及再審
    被告等之被繼承人林正，雙方於七十三年一月十日曾協議分割系爭共有物；亦即
    雙方議定同小段第三三二之四號、三三二之三號及同小段第三三二地號土地以南
    北向分割，其中東北邊歸再審原告取得，西南邊則歸再審被告等之被繼承人林正
    取得。嗣後因同小段第三三二之四號土地經編定為住宅區，乃依前約定即辦分割
    及登記外；至同小段第三三二之三號土地因編定為農業區，囿於當時有效之農業
    發展條例不得細分之限制，遂約定暫予分耕，俟得分割時再按分耕範圍為分割，
    有「共有土地所有權分割及分耕協議書」可參，復經協議書之現場見證人黃萬枝
    於歷審證稱在卷。另代書該協議書之土地代書陳明堂與被繼承人林正平日常相往
    來，當可稔之一切，乃歷審法院並未傳訊重要證人陳明堂到案結證；歷審法院就
    此未予查明，其判決自有瑕疵。又雙方於七十三年三月六日就系爭同小段第三三
    二之四號土地辦理分割登記時，由再審原告取得同小段第三三二之四號（即重測
    後為永祿段第九三三號）土地，再審被告等之被繼承人林正則取得第三三二之七
    地號土地（重測後為永祿段第九三○地號），後繼由再審被告等繼承各取得三分
    之一共有權。至同小段第三三二之三、三三二地號土地，依上開協議書內容應為
    合併之南北向原物分割，並以依分耕使用情形分割為適當，且符合兩造目前占有
    分耕之現況。而系爭新港鄉○○段第九三七號及同段第九二九號（即重測前為新
    港鄉○○段中庄小段第三三二之三號及同小段第三三二號）土地共有人之一即被
    繼承人林正死亡後，既由再審被告等繼承取得並登記為系爭土地共有人，自應由
    渠等繼承被繼承人林正之一切權義。今農業發展條例已修改為農地可細分登記，
    即條件已成就，則再審原告基於上開協議請求履行契約並依協議分割內容為分割
    ，洵無不合。另共有物之分割，原則上依共有人協議之方法行之，共有人未獲致
    協議，始得訴請法院為裁判原物分割或拍賣分割，民法第八百二十四條定有明文
    ；又「共有物之分割協議書係債權契約，且不以書面為必要，共有人全體對分割
    方法同意者，不論為明示或默示，事前同意或事後追認，均可認為分割之協議成
    立」（最高法院八十七年度台上字第一九五一號判例）；另「判決分割，以共有
    人無法協議分割為前提，倘共有人已協議分割，法院即不得為判決分割，此觀民
    法第八百二十四條第一項規定自明」（最高法院八十四年度台上字第二七四六號
    判例）；再「共有人於與其他共有人訂定共有物分割契約後，縱將其應有部分讓
    與第三人，其分割契約對於受讓人仍繼續存在」（最高法院八十五年度台上字第
    二一二六號判例）；則共有物如經共有人全體合法協議分割，法院不得另為違反
    協議分割之方案；惟本件歷審確定判決僅憑書面而為不利於再審原告之判決，有
    違證據法則，亦悖民事訴訟法第三百十八條規定，其判決內容顯然違法不當。另
    系爭土地於七十三年土地重劃及拓寬嘉義至北港間之道路，其靠東方馬路旁邊之
    農地均由再審原告及父親林沙耕作（即東北向）；而靠西南向部分則由林正耕作
    ，即兩造同意按協議書約定分管之情形，並分別使用系爭土地耕作，惟自林正於
    數年前亡故後，由其子即再審被告等三人共同繼承，詎再審被告等為圖謀本人靠
    北港路大馬路邊之耕地，竟枉顧道義，忘恩負義，以不實之言詞如生活困難、無
    路可通等瞞騙一、二審法官，使法官作出誤判，致使再審原告蒙受重大損失。再
    若依原確定判決，再審原告將蒙受重大損失；如：田埂之重新砌磚約十萬元，排
    水溝之構築整地約十萬元，因第九三三號建地（一四五坪）無水可灌溉，被分離
    隔開後必須再重新開深水井及重新向電力公司申請按裝水電、抽水機，約需四十
    萬元，合計約損失六十萬元。爰依民事訴訟法第四百九十六條第一項第一款及第
    十三款之規定，提起本件再審之訴；求為判決：(1)原確定判決即臺灣嘉義地方法
    院八十九年度訴字第五三七號、本院九十年度上字第九十七號及最高法院九十二
    年度台上字第三九九號民事判決均廢棄。(2)前項廢棄部分，再審被告等應協同再
    審原告就兩造共有坐落嘉義縣新港鄉○○段第九二九地號、田、○‧○六七二公
    頃及同段第九三七號、田、○‧二四四○公頃土地（以下簡稱系爭二筆土地）為
    合併分割，並如附圖（即嘉義縣大林地政事務所，八十九年九月二十五日複丈成
    果圖）所示，即：(1)部分面積○‧○○四三公頃、(3)部分○‧一四四三公頃，分
    歸再審原告取得；(4)部分○‧一四八七公頃分歸再審被告等共同取得，並按各持
    分三分之一保持共有；(2)部分○‧○一三九公頃分歸兩造按原有持分比例保持共
    有，並供為道路使用之判決等語。
三、再審被告等則以：系爭土地很狹長，惟再審原告都要求分得位於前面之土地，即
    面臨大馬路者；而主張把再審被告等分得於於後面之土地，且土地後面沒有通路
    ，顯不公平。至分割協議書是指系爭土地之前半部即建地部分，現也處理好了；
    而本件系爭土地乃後半部問題，和分割協議書不同，因後半部之土地屬於農地；
    況協議書是寫分管而不是分割，再審原告之主張顯不合法等語，資為抗辯。
四、按適用法規顯有錯誤，或當事人發見未經斟酌之證物或得使用該證物，得以再審
    之訴對於確定終局判決聲明不服；民事訴訟法第四百九十六條第一項第一款及第
    十三款固分別定有明文。惟按民事訴訟法第四百九十六條第一項第一款所謂適用
    法規顯有錯誤，係指法院就認定事實，適用法律有適用法規顯然錯誤之情形；茍
    事實審法院依卷內所附之證據資料加以取捨、判斷，而為事實之認定，就令其認
    定事實有漏未斟酌證物、取捨證據失當或認定事實錯誤等情事，亦與適用法規有
    錯誤之再審事由有間；又所謂確定判決適用法規顯有錯誤，係指確定判決所適用
    之法規顯然不合於法律規定，或與司法院現尚有效之大法官會議之解釋，或法院
    尚有效之判例顯然違反者而言；至於消極的不適用法規之情形雖亦包括在內，惟
    需消極的不適用法規顯然於判決之結果有影響者為限，且亦不包括漏未斟酌證據
    、取捨證據失當及認定事實錯誤之情形在內（司法院大法官會議釋字第一七七號
    解釋、最高法院六十年度台再字第一七○號、同院六十三年度台上字第八八○號
    及同院七十一年度台再字第二○九號判例參照）。次按民事訴訟法第四百九十六
    條第一項第十三款所謂當事人發見未經斟酌之證物或得使用該證物，係指在前訴
    訟程序不知有該證物，現始知之，或雖知有此而不能使用，現始得使用者而言（
    最高法院三十二年上字第一二四七號判例參照）；且民事訴訟法所謂重要證據漏
    未斟酌，係指前第二審言詞辯論終結前，已經存在並已為證據聲明之證據，而第
    二審並未認為不必要，而仍忽略證據聲明未為調查，或已為調查而未就其調查之
    結果予以判斷者而言。若已在前判決理由中說明其為不必要之證據或說明就調查
    之結果並不能為有利原告之事實判斷，則為已加斟酌，不得作為再審理由。至此
    此所謂證物，專指「物證」而言（最高法院二十九年度上字第六九六號判例參照
    ）；又依民事訴訟法第四百九十六條第一項第十三款之規定，對原確定判決提起
    再審之訴，並未主張有何發現未經斟酌之新證物，或得使用該證物之情事，在程
    序上已有未合。且所指之情事於前訴訟程序第一、二審業已提出並經法院斟酌；
    即與發現未經斟酌之新證物，得依民事訴訟法第四百九十六條第一項第十三款規
    定提起再審之訴之規定不合（最高法院七十九年度台上字第一八三五號判決參照
    ）。末按第三審為法律審，其所為判決，以第二審判決所確定之事實為基礎，故
    民事訴訟法第四百九十六條第一項第一款所謂適用法規顯有錯誤，對第三審判決
    言，應以該判決依據第二審判決所確定之事實而為之法律上判斷，有適用法規顯
    有錯誤之情形為限（最高法院七十一年度台再字第三○號判例參照）。
五、本件再審原告係以：(1)系爭二筆土地前即經原共有人即再審原告及再審被告等之
    被繼承人林正雙方於七十三年一月十日協議分割系爭共有物；亦即雙方議定同小
    段第三三二之四號、三三二之三號及同小段第三三二地號土地以南北向分割，其
    中東北邊歸再審原告取得，西南邊則歸再審被告等之被繼承人林正取得。嗣後因
    同小段第三三二之三號土地編定為農業區，囿於當時有效之農業發展條例不得細
    分之限制，遂約定暫予分耕，俟得分割時再按分耕範圍為分割，有「共有土地所
    有權分割及分耕協議書」可參，復經見證人黃萬枝於歷審證稱在卷；且代書該協
    議書之土地代書陳明堂與被繼承人林正平日常相往來，當知稔一切，惟歷審法院
    並未傳訊重要證人陳明堂到案結證，即未就此予以查明，其判決自有瑕疵。(2)又
    系爭二筆土地，依上開協議書內容應為合併之南北向原物分割，並以依分耕使用
    情形分割為適當，且符合兩造目前占有分耕之現況；再審被告等既因繼承取得並
    登記為系爭土地共有人，自應由渠等繼承被繼承人林正之一切權義。今農業發展
    條例已修改為農地可細分登記，即條件已成就，則再審原告基於上開協議請求履
    行契約並依協議分割內容為分割，洵無不合。(3)另共有物如經共有人全體合法協
    議分割，法院不得另為違反協議分割之方案；惟本件歷審確定判決僅憑書面而為
    不利於再審原告之判決，有違證據法則，亦悖民事訴訟法第三百十八條規定，其
    判決內容顯然違法不當。(4)系爭土地於七十三年土地重劃及拓寬嘉義至北港間之
    道路後，其靠東方馬路旁邊（即東北向）之農地均由再審原告及父親林沙耕作；
    而靠西南向部分則由林正耕作，即兩造同意按協議書約定分管之情形，並分別使
    用系爭土地耕作；惟再審被告等三人共同繼承後，為圖謀本人靠北港路大馬路邊
    之耕地，竟枉顧道義，忘恩負義，以不實之言詞如生活困難、無路可通等瞞騙一
    、二審法官，使法官作出誤判，致使再審原告蒙受重大損失。(5)再若依原確定判
    決，再審原告將蒙受重大損失；如：田埂之重新砌磚約十萬元，排水溝之構築整
    地約十萬元，因第九三三號建地（一四五坪）無水可灌溉，被分離隔開後必須再
    重新開深水井及重新向電力公司申請按裝水電、抽水機，約需四十萬元，合計約
    損失六十萬元；爰引民事訴訟法第四百九十六條第一項第一款及第十三款之規定
    ，提起本件再審之訴，惟查：
（一）本院九十年度上字第九十七號請求分割共有物事件，已就再審原告前揭所陳之
      (2)及(3)部分等主張與抗辯為何不足採，已於原確定判決理由之四中詳細說明其
      論據，並以：「‧‧然查，上揭協議書已書明『依照左開略圖所示情形，按照
      各人應有持份面積複丈均分為貳部分，靠東北之部分歸屬戊○○分耕，靠西南
      之部分歸屬林正分耕』，證人黃萬枝亦證稱：「建地分割好了，農地不能分割
      ，農地有分管好，以後能分割時，再按約束的分管現狀來分割」等語甚明，均
      指明當初僅為分管並非分割，否則協議書上儘可載明係分割而非分管，上訴人
      亦明確知悉其點，故其起訴請求為裁判分割，而既為裁判分割，法院即應依民
      法第八百二十四條命為適當之分配，不受任何共有人主張之拘束。蓋本件共有
      人使用系爭土地之特定位置，無非因分管之結果所致，尚不能即謂其占有使用
      之特定位置（土地），係其於分割時所應取得之土地；因共有土地之分割乃係
      消滅原共有關係為目的，與分管協議係為就共有物之使用收益予以約定者，本
      即有所不同；雖各共有人曾協議，各自劃定範圍占有使用，為法院為判決分割
      時，固宜顧及之；然仍不得因此據以為決定分割方法之唯一憑據；在衡量上，
      尚須依公平原則，並按共有物之性質，斟酌分割後之效益，使用情形，另須顧
      及與道路之連絡，而為適當之分配；因而衡諸土地利用之公平，與公路之聯通
      ，並個人應得面積及拆除部分房舍選擇損害最低程度者，暨兼顧各人應有土地
      之面積，最重要於本件乃顧及幾乎全體共有人之意願及土地之地形，本院認系
      爭土地以如原判決附圖所示之乙案分割方法分配於兩造，使用上確較為妥適（
      參酌最高法院四十九年台上字第二五六九號、五十五年台上字第一九八二號、
      八一年台上字第二六八八號判例），而依上訴人所主張按占有現狀分割，會有
      如上揭之不公平及不利經濟發展之缺點，故本院及原審法院斟酌各情後認不能
      僅按占有現狀分割，而定分割方案如上所述，並無不合。」之調查結果予以判
      斷說明再審原告之辯稱為何不足採之理由；並經本院核閱前揭本院九十年度上
      字第九十七號請求分割共有物事件之卷宗查明屬實無訛。從而原確定判決依卷
      內所附之證據資料予以審酌，加以取捨、判斷而為事實之認定，既已於原確定
      判決內詳為敘明其取捨、判斷之理由，自非不依證據而逕為判斷；亦無並未認
      為不必要，而仍忽略證據聲明未為調查，或已為調查而未就其調查之結果予以
      判斷。又原確定判決既依其所認定之前揭事實，而為上訴人（即再審原告）敗
      訴之判決，且無所謂證人之證詞與事實不符之情節；再審原告執此部分作為再
      審之事由，並非有理。
（二）又再審原告就原確定判決向臺灣嘉義地方法院起訴時，在其所提出之起訴狀固
      提及協議書乙情，惟其係記載「分耕」協議書，並主張係「約定依附圖甲案所
      示編號３部分歸原告（即再審原告）分管，編號４部分歸林正分管，已行之十
      六年‧‧」等語；另就坐落嘉義縣新港鄉○○段第九三二號土地上六平方公尺
      道路部分，主張：「為兩造共有，應有部分原告（即再審原告）二分之一，被
      告（即再審被告）各六分之一，原告與被告乙○○曾於八十八年清明節（四月
      五日）於嘉義縣新港鄉中庄村村長陳世原家裡，由該村長及新港鄉公所建設課
      長嚴仁鴻就該土地之糾紛為兩造和解（按該土地曾於依上開協議書辦理分割登
      記時，約定歸原告所有，惟因委託辦理登記之代書人陳明堂漏未辦理，以致兩
      造發生糾紛），由原告表示願給付被告各一萬元，被告則將該土地之應有部分
      移轉登記予原告，經被告丙○○當場同意而成立和解，被告甲○○、乙○○未
      到場，乃由證人分別打電話徵詢甲○○及乙○○之意見，該二人亦表示同意原
      告之上開條件，乃由該村長為原告墊付三萬元，分別給付被告各一萬元，詎被
      告於翌日託其姐妹林秀英將該三萬元拿到原告家，未經原告同意收受即逕離去
      ，致迄今仍未辦理所有權移轉登記，爰依民法第七百六十條、第三百四十八條
      第一項之規定，請求被告與原告訂立書面買賣契約後，將應有部分移轉登記予
      原告」等情；並未載及或主張係本於履行契約請求權之法律關係求為判決分割
      系爭共有物，且經本院核閱臺灣嘉義地方法院八十九年度訴字第五三七號請求
      分割共有物事件之卷宗查明屬實無訛。況原一審確定判決復於理由乙部分說明
      ：「‧‧從而原告（即再審原告）依民法第七百六十條、第三百八十四條第一
      項之規定，請求被告（即再審被告）於受領原告各給付一萬元後，應將坐落嘉
      義縣新港鄉○○段九三二號道六平方公尺應有部分各六分之一之所有權移轉登
      記予原告，於法有據，應予准許。原告請求被告就上開土地與之訂立書面買賣
      契約部分，因本院判決後，原告即得持確定判決單獨申請登記（土地登記規則
      第二十八條第四款參照），此部分沒有必要，應係原告贅列‧‧」之調查結果
      ，並敘明其取捨、判斷之理由，自非不依證據而逕為判斷；亦無並未認為不必
      要，而仍忽略證據聲明未為調查，或已為調查而未就其調查之結果予以判斷者
      。則揆諸前揭說明，再審原告執此部分作為再審之事由，亦非有理。
（三）另本院九十年度上字第九十七號及臺灣嘉義地方法院八十九年度訴字第五三七
      號請求分割共有物事件之確定判決就再審原告前揭所陳之(1)部分之主張與抗辯
      （指證人之證言），亦分別於原確定判決理由之乙（指原審）與四中詳細說明
      其論據，並以：「原告（即再審原告）聲請訊問證人黃萬枝以明上開約定，因
      被告（即再審被告）於此部分並不爭執，因此本院認無此必要，附此敘明。」
      、「‧‧證人黃萬枝亦證稱：『建地分割好了，農地不能分割，農地有分管好
      ，以後能分割時，再按約束的分管現狀來分割』等語甚明，均指明當初僅為分
      管並非分割‧‧」說明再審原告之辯稱為何不足採之理由，並敘明其取捨、判
      斷之理由，自非不依證據而逕為判斷；亦經本院核閱前揭本院九十年度上字第
      九十七號請求分割共有物事件之卷宗查明屬實無訛；自無並未認為不必要，而
      仍忽略證據聲明未為調查，或已為調查而未就其調查之結果予以判斷者。至再
      審原告另主張歷審法院並未傳訊重要證人陳明堂到案結證，即未就此予以查明
      ，其判決自有瑕疵云云；按民事訴訟法第四百九十六條第一項第十三款所謂當
      事人發見未經斟酌之證物或得使用該證物者，係指前訴訟程序事實審言詞辯論
      終結前已存在之證物，因當事人不知有此，致未經斟酌，現始知之，或雖知有
      此而不能使用，現始得使用者；且本款所謂證物，專指「物證」而言。而本件
      此部分所陳者姑不論其已非證物，且所陳之抗辯顯非再審原因，而不得據為提
      起再審之事由；同時再審原告所提出之再審書狀中，並未具體表明其有何發見
      未經斟酌之「證物」，或得使用該「證物」，及如經斟酌可受較有利之裁判者
      。有者亦僅係對於原確定判決有關取捨證據、認定事實有所指摘；惟此亦屬原
      審法院取捨證據、認定事實之職權行使範圍，復無違背社會上一般之經驗法則
      。另民事訴訟法所謂證據漏未斟酌，係指前第二審言詞辯論終結前，已經存在
      並已為證據聲明之證據，而第二審並未認為不必要，而仍忽略證據聲明未為調
      查，或已為調查而未就其調查之結果予以判斷者而言。若已在前判決理由中說
      明其為不必要之證據或說明就調查之結果並不能為有利原告之事實判斷，則為
      已加斟酌，不得作為再審理由。且所指之情事於前訴訟程序業已提出並經法院
      斟酌；即與發現未經斟酌之新證物，得依民事訴訟法第四百九十六條第一項第
      十三款規定提起再審之訴之規定不合（最高法院七十九年度台上字第一八三五
      號判決參照）；則揆諸前揭說明，再審原告執此部分作為再審之事由，仍非有
      理。
（四）再者，再審原告前揭所陳之(4)及(5)之抗辯部分，姑不論此乃係對於原確定判決
      有關取捨證據、認定事實有所指摘，亦無法指出其有何違反強制、禁止之規定
      ，或違反誠實及信用原則之情形，已與得聲請再審之事由不符；且本院九十年
      度上字第九十七號確定判決已於理由三及四中以：「‧‧系爭土地如依原判決
      附圖甲所示上訴人（即再審原告）主張方案分割，雖符合使用現狀，但分割後
      更為狹長，且上訴人分得編號１及編號３部分，其東面均臨約十二公尺寬之道
      路、編號１之南面及編號３之北面亦臨編號２約三公尺寬之共有道路，對上訴
      人而言，至為有利，但被上訴人（即再審被告）分得編號４之部分，僅北面臨
      約三公尺寬之共有道路，至為不利及不公平，因土地狹長，不可能僅蓋一間房
      屋，而浪費大片空地，如欲蓋屋，勢必從北面兩造所留設之共有道路闢一道路
      出入，又該地狹長超過七十米以上，所闢道路，至少需有六米寬度，則依留設
      之道路建蓋之房屋必因深度不足，無法取得建築執照，則被上訴人徒擁有地片
      土地，卻無法充分利用，於社會經濟亦大不利；又被上訴人共有三人，其等共
      有編號４之部分，日後如欲再行分割，因其東西兩面均未臨道路，僅能為南北
      向分割，勢必使分割後之土地更形狹長，更不利土地之利用。反之，如依被上
      訴人提出之附圖乙案分割，上訴人分得編號１、３部分，被上訴人得編號４部
      分之土地，兩造分得之土地形狀較方正，且東面均臨約十二公尺寬之道路，上
      訴人分得編號１之南面及編號３之北面，甚至臨兩造共有之編號２部分之道路
      ，更能為有效之利用；被上訴人分得之部分與其等共有之同段九三○、九三三
      地號土地相臨，亦能增進土地之利用，兩相比較，自以原判決附圖所示乙方案
      對全體共有人為有利。」、「‧‧次查，系爭土地之公告地價均為每平方公尺
      八百二十元，並無靠南面九二九地號土地價值即較高之分，上訴人上開主張並
      無依據。且依該方案，上訴人分得編號１之土地，其東面及南面、編號３之土
      地，其東面及北面均臨道路，較被上訴人分得編號４之土地，僅東面臨道路之
      情觀之，上訴人分得部分之價值並不遜於被上訴人分得之部分。編號１之部分
      雖面積較小，但係因編號２之既成道路橫貫所致，無論系爭土地如何分割均無
      法避免，縱依上訴人主張之甲方案分割，上訴人亦分得該部分之土地，上訴人
      以此理由認乙方案對其不利，無法採信。再者，系爭二筆土地，上訴人既主張
      合併分割，即係二筆土地先合併為一筆後再按應有部分面積分割為二筆，並據
      以申辦共有物分割登記，準此，縱上訴人未分得原來系爭九二九地號所坐落位
      置之土地，亦難認其未分得該號土地，否則上訴人分得編號１、３部分土地面
      積達一千五百零八公尺，超過其就系爭九三七地號土地應有部分之面積，係從
      何而來？準此，上訴人此部分之主張亦難採信。」等語，詳細說明其論據，及
      再審原告之辯稱為何不足採之理由；且此亦屬原審法院取捨證據、認定事實之
      職權行使範圍，復無違背社會上一般之經驗法則；況民事訴訟法第四百九十六
      條第一項第一款所謂適用法規顯有錯誤，係指法院就認定事實，適用法律有適
      用法規顯然錯誤之情形，並不包括漏未斟酌證據及認定事實錯誤之情形在內（
      最高法院六十三年度台上字第八八○判例參照）。從而此部分亦與適用法規有
      錯誤及就重要證據漏未斟酌之再審事由有間，仍不足採。
六、綜上所述，再審原告指摘原確定判決有民事訴訟法第四百九十六條第一項第一款
    及第十三款所定之適用法規顯有錯誤、或當事人發見未經斟酌之證物、或得使用
    該證物之再審事由，向本院提起本件再審之訴，求予將原確定判決廢棄，准如聲
    明之所示，為無理由，應予駁回。
七、又本件待證事實已臻明確，兩造其餘攻擊防禦方法及舉證，對判決之結果已不生
    影響，爰不一一詳為審酌，附此敘明。
八、據上論結，本件再審之訴為無理由，依民事訴訟法第七十八條判決如主文。
中      華      民      國    九十二    年    十一    月      二十五    日
                                    臺灣高等法院臺南分院民事第一庭
~B1審判長法官  王    惠    一
~B2      法官  蘇    清    恭
~B3      法官  張    世    展
右為正本係照原本作成。
不得上訴。
中      華      民      國    九十二    年    十一    月      二十七    日
                                        法院書記官  廖    英    琇


司法院資訊處製作；財團法人民間司法改革基金會備份。
